最高法院民事判決　　　　　　　　　　　　　　　八十六年度台上字第一五九九號
　　上　訴　人　中部汽車股份有限公司
　　法定代理人　張聞當
　　訴訟代理人　劉佳田律師
　　被 上訴 人　甲○○
右當事人間請求返還價金事件，上訴人對於中華民國八十五年九月二十三日台灣高等
法院台中分院第二審判決（八十四年度上字第七二九號），提起上訴，本院判決如左
：
    主  文
上訴駁回。
第三審訴訟費用由上訴人負擔。
    理  田
本件被上訴人主張：訴外人潘保譓於民國八十二年九月十六日持上訴人公司汽車訂購
合約書，向伊妻洪碧珠推銷上訴人公司之豐田牌汽車，伊妻認潘某持用之上開汽車訂
購合約書蓋有上訴人訂購合約專用章，應係上訴人之推銷員，乃與之簽訂汽車買賣契
約書，並交付定金新台幣（下同）十萬元與潘某，並約定於同月二十一日至上訴人公
司驗車。是日伊與潘某至上訴人台中營業所後，先由上訴人業務員楊慶宗提供汽車，
並陪同驗車，確定買賣之汽車為引擎號碼４ＡＫ四○七七八三號，再依楊慶宗指示將
餘款三十六萬二千一百二十元（價款餘額三十五萬二千一百二十元及牌照費一萬元）
交予潘某收受，雙方並同意變更買方為伊名義，楊某復當面告知同月二十四日交車，
伊更收到上訴人贈送之貴賓卡一張。詎伊上開交付潘保譓之現金，因潘某以不能兌現
之支票轉交上訴人，後上訴人即藉口潘某非其公司之業務員未收到全部價金等詞，拒
不交車。伊不得已以存證信函催告上訴人於五日內交車，否則解除契約。上訴人仍不
予置理，始以起訴狀繕本之送達為解除買賣契約之意思表示等情，爰依民法第一百六
十九條及第二百五十九條之規定，求為命上訴人返還伊四十六萬二千一百二十元價金
，並加計法定遲延利息之判決。
上訴人則以：伊與被上訴人間無買賣契約關係之存在，本件買賣係伊將汽車出賣與潘
保譓，再由潘某出賣與被上訴人之妻洪碧珠。伊所收到之定金三萬元及車款十一萬元
均為潘某所交付。被上訴人僅是利他契約之第三人，潘某更非伊公司業務員，逕行解
除契約，殊有未合，伊應不負擔返還被上訴人所支付上開價金之義務等語，資為抗辯
。
原審斟酌全辯論意旨及調查證據之結果，以：查被上訴人主張伊妻洪碧珠於八十二年
九月十六日與潘保譓訂立汽車買賣契約交付定金十萬元，嗣於同月二十一日由伊與潘
某至上訴人公司營業所驗車，再交付餘款三十六萬二千一百二十元與潘某，並經變更
買方為伊名義等事實，已據提出訂購合約書、收據及貴賓卡為證，並經證人潘保譓於
另案損害賠償事件審理中證明，確有收到被上訴人夫妻所付之四十六萬二千一百二十
元無訛（第一審法院八十四年訴字第九四五號卷）。而潘某有將其中十四萬元交與上
訴人作為價款亦為上訴人所不爭，自足信為真實。上訴人雖以上開情詞置辯，惟查潘
保譓於八十二年九月十六日持以與被上訴人之妻訂立之「訂購合約書」上蓋有上訴人
公司訂購合約書專用章，並載明負責人張聞當及上訴人公司名稱與所在地有該合約書
可稽。且上開訂購合約書確係上訴人公司所有，由上訴人業務員楊慶宗交與潘保譓等
情，復為上訴人於第一審所自認，並經證人楊慶宗證述明確（見一審卷二十、三十一
頁）。即上訴人及證人莊靜儀亦稱被上訴人貴賓卡乃中部豐田汽車服務廠吉象公司，
依上訴人公司訂購單所發屬實（見一審卷二十頁及上開一審八十四年訴字第九四五號
卷四十八頁）。是上開訂購合約書上既蓋有上訴人訂購合約書專用章，在通常情形，
買方即有與上訴人訂立汽車買賣之意思，並相信持用該訂購合約書者有權代理上訴人
出售汽車，此由被上訴人之妻洪碧珠陳明，簽約當時認為潘某係上訴人之推銷員等語
觀之益為灼然。次查被上訴人於八十二年九月二十一日曾邀同開設汽車修配廠之莊垂
滄至上訴人台中營業所檢驗買車性能，上訴人業務員楊慶宗拿鎖匙予莊某試車，經試
車完畢，要被上訴人交錢與上訴人公司時，楊慶宗乃指示將錢交付潘某，被上訴人交
畢車款後即將身分證交楊慶宗，並由楊某告知同月二十四日交車等情，亦據證人莊垂
滄結證無訛，參以上訴人台中營業所所長趙國正及證人楊慶宗於另案詐欺刑事案件審
判中分別證稱：「……本件車款應交付何人也要看仲介人與業務員如何協商」，「潘
保譓說錢他要收，我就說好」云云（見原審八十三年度上訴字第四○八八、四○九七
號刑事卷五十四、三十五頁），足見莊垂滄之上開證言非虛。又上訴人於被上訴人交
付三十六萬二千一百二十元尾款與潘保譓時雙方已同意變更本件汽車之買受人為被上
訴人，不惟為被上訴人所主張，更有上開貴賓卡可憑。由此觀之，上訴人擅將公司定
型化汽車「訂購合約書」加蓋公司所有訂購合約書專用章於其上，交予潘保譓持以與
被上訴人訂立汽車買賣契約，復於潘某帶同被上訴人至上訴人公司營業所看車時，由
上訴人業務員楊慶宗出面接洽，交付鑰匙供被上訴人試車，再由楊某指示將車款交予
潘某，並收受被上訴人之身分證及確定交車日期，事後又發給售後服務之貴賓卡與被
上訴人，自足以使被上訴人相信上訴人確曾授權潘保譓代為出售汽車。上訴人事後縱
未在訂購合約書賣方欄簽章，依民法第一百六十九條之規定，仍應負表見代理之授權
人責任，兩造間就系爭汽車已成立買賣關係無疑，上訴人上開抗辯，要非足採。再上
訴人因事後未如期交車，被上訴人乃於八十四年七月二十一日以郵局存證信函催告上
訴人於文到五日內交車，否則解除契約，此有被上訴人提出之該存證信函可稽，復為
上訴人所不爭，是被上訴人於限期催告上訴人履行而不履行後，以起訴狀繕本之送達
為解除買賣契約之意思表示，即與民法第二百五十四條之規定相合，兩造間之買賣契
約業經被上訴人合法解除甚明。從而，被上訴人本於民法第一百六十九條及第二百五
十九條之規定請求上訴人返還上開四十六萬二千一百二十元及自八十二年九月二十一
日起至清償日止加計法定遲延利息，洵屬正當，應予准許，為其心證之所由得，並說
明上訴人其他抗辯為不足採之理由，爰維持第一審所為上訴人敗訴之判決，駁回其上
訴。查被上訴人於第一審第一次言詞辯論時即主張其妻與上訴人簽訂之訂購合約書，
契約主體嗣後已變更為其本人云云（見一審卷二十頁背面），上訴人對之並未為爭執
，復有被上訴人名義之中部豐田汽車貴賓卡可憑（同上卷九頁）。原審本此以上開理
由而為上訴人敗訴之判決，經核於法尚屬無違。上訴論旨，仍執陳詞，並以原審取捨
證據、認定事實之職權行使及其他與判決基礎無涉之理由，指摘原判決不當，求予廢
棄，難謂有理由。
據上論結，本件上訴為無理由，依民事訴訟法第四百八十一條、第四百四十九條第一
項、第七十八條，判決如主文。
中      華      民      國    八十六    年      五      月    二十二    日
                              最高法院民事第五庭
                                  審判長法官  張  福  安
                                        法官  蘇  茂  秋
                                        法官  蘇  達  志
                                        法官  顏  南  全
                                        法官  葉  賽  鶯
      右正本證明與原本無異
                                              書  記  官
中      華      民      國    八十六    年      六      月      三      日
